臺灣臺北地方法院民事判決　　　　　　　96年度保險字第15號
原　　　告　友邦產物保險股份有限公司（原名：中央產物保險
　　　　　　股份有限公司）
法定代理人　甲○○
訴訟代理人　王富茂律師
複 代理 人　顏瑞成律師
　　　　　　王瀅雅律師
被　　　告　媚婷峰美容股份有限公司
　　　　　　　　　　　　樓
法定代理人　乙○○
訴訟代理人　蔡朝安律師
　　　　　　朱瑞陽律師
　　　　　　蔡文玲律師
上列當事人間返還不當得利事件，本院於民國96年10月15日言詞
辯論終結，判決如下：
    主      文
原告之訴及假執行之聲請均駁回。
訴訟費用由原告負擔。
    事實及理由
一、原告主張：伊公司原名中央產物保險股份有限公司，自民國
    96年6月1日起更名為友邦產物保險股份有限公司，被告於85
    年6月間向伊投保公共意外責任險、雇主意外責任保險、商
    店綜合保險，嗣於保險期間內之86年8月21日上午10時30分
    許，訴外人張振恭於臺南市○○路111號1樓及地下室開設之
    茶匠茶坊因電線走火引起火災，延燒至上址2樓，致被告所
    屬員工及顧客多人傷亡。被告旋於88年9月5日向臺灣臺南地
    方法院（下稱台南地院）對茶匠茶坊即張振恭起訴，請求
    3027萬2782元損害賠償，伊則於89年11月27日給付被告公共
    意外責任保險金新臺幣（下同）601萬3591元、雇主意外責
    任保險金544萬1688元，合計1145萬5207元，依保險法第53
    條應已取得對第三人茶匠茶坊之損害賠償請求權。迨95年4
    月3日台南地院以88年重訴字第402號判決茶匠茶坊即張振恭
    應給付被告544萬4668元，及自88年9月5日起至清償日止之
    法定利息，並駁回其餘之訴，嗣經確定。被告復持該確定判
    決向茶匠茶坊之投保公司即明台產物保險股份有限公司（下
    稱明台公司）取得保險理賠金488萬9886元，被告所受損害
    應已獲得填補，則被告先前向伊領取保險金之法律上之原因
    已不存在；又依兩造上開保險契約，伊僅就被告依法對第三
    人負擔之賠償責任負責，上開台南地院民事確定判決既認定
    被告應負擔對第三人之損害賠償責任而僅受有544萬4668元
    損害，則伊先前逾此範圍給付之保險金，亦欠缺給付之目的
    ，爰依不當得利法律關係請求返還。併聲明：(一)被告應給付
    488萬9886元及自起訴狀繕本送達翌日起至清償日止，按年
    息百分之五計算之利息。(二)願供擔保，請准宣告假執行。
二、被告則以：伊係因上開台南地院確定判決向明台公司請求保
    險金理賠，自有法律上原因；又依訴外人張振恭經營之茶匠
    茶坊發生火災後，致伊所屬員工顧客多人傷亡，經伊給付傷
    亡者及其家屬共3027萬2782元，始受讓取得上開被害人之債
    權，原告僅給付保險金1145萬5207元，亦尚未完全填補伊所
    受損害；況原告於89年11月27日賠付上開保險金，依保險法
    第53條規定，本應自上開時間完成賠付後，即取得代位向第
    三人行使請求權之地位，卻從未表示行使代位權，迨上開台
    南地院判決確定後，始委請律師發函明台公司請求保險金，
    其代位請求權已罹於時效，自不得請求返還；再者，明台公
    司同意理賠金範圍包括人身傷亡責任險、意外事故財損，法
    定利息暨訴訟費用部分，原告竟要求明台公司給付上開保險
    金，毫無分擔訴訟之不利益，恣意請求明台公司上開給付保
    險金，顯有未當等語置辯。併聲明：(一)如主文第1項所示。
    (二)如受不利判決，願供擔保請准宣告免假執行。
三、兩造不爭執事實：
  (一)被告向原告投保公共意外責任保險、雇主意外責任保險、商
    店綜合保險，保險期間自85年10月16日中午12時起至86年10
    月16日中午12時止。
  (二)茶匠茶坊向明台公司投保公共意外責任保險，保險期間自85
    年11月18日零時起至86年11月18日零時止。
  (三)86年8月21日上午10時30分許，設於台南市○○路111號1樓
    及地下室之茶匠茶坊因電線走火引起火災，延燒至2樓由被
    告經營之公司，致被告所屬員工及顧客多人傷亡。
  (四)被告於88年9月5日向台南地院對茶匠茶坊即張振恭起訴，請
    求3027萬2782元損害賠償，經該院於95年4月3日以88年重訴
    字第402號判決茶匠茶坊即張振恭應給付被告544萬4668元，
    及自88年9月5日起至清償日止之法定利息，並駁回其餘之訴
    。
  (五)原告於89年11月27日給付被告公共意外責任保險金601萬
    3591元、雇主意外責任保險金544萬1688元，合計1145萬
    5207元。
  (六)明台公司同意理賠茶匠茶坊傷亡責任保險金317萬62元、法
    定利息110萬9522元、訴訟費用5萬4492元，計433萬4076 元
    ；另就公共意外責任險財產損害保險金100萬元，扣除已理
    賠之44萬4190元，同意另給付差額55萬5810元，共計488萬
    9886元。
  (七)原告委請律師於95年8月24日發函依保險法第53條、第94條
    第2項請求給付保險理賠。
  (八)明台公司將保險理賠金488萬9886元給付被告。
四、本件爭點如下：
  (一)被告自原告受領保險金之法律上原因，是否已不存在？
  (二)被告自明台公司受領保險理賠是否構成不當得利？
  (三)原告保險代位請求權已否罹於時效？
五、本院之判斷：
  (一)就爭點一部份：
  1.按民法第179條規定不當得利之成立要件，必須無法律上之
    原因而受利益，致他人受損害，且該受利益與受損害之間有
    因果關係存在。從而因給付而受利益者，倘該給付係依有效
    成立之債權契約而為之，其受利益即具有法律上之原因，自
    不生不當得利問題（最高法院89年度台上字第288號判決意
    旨參照）。
  2.查被告向原告投保公共意外責任保險、雇主意外責任保險、
    商店綜合保險，於保險期間內，因訴外人張振恭經營之茶匠
    茶坊電線走火引起火災，延燒至2樓由被告經營之公司，致
    被告所屬員工及顧客多人傷亡，原告遂本於上開有效成立之
    保險契約，於89年11月27日給付被告公共意外責任保險金
    601萬3519元、雇主意外責任保險金544萬1688元，合計1145
    萬5207元，為兩造所不爭執，且有雇主意外責任保險單、公
    共意外責任保險單、原告公司94年12月9日（九四）央保意
    字第830號函可稽（見本院卷第15至17頁、第175至178頁、
    第179至182頁）。又原告於系爭保險事故發生後，委託立誠
    保險公證人有限公司就被告投保上開公共意外責任保險、雇
    主意外責任保險提出公證報告，經調查結果，認系爭火災共
    造成被告之顧客1人死亡、1人遭重大難治傷害，另有9人遭
    濃煙嗆昏就醫，另被告執行職務中之員工2人死亡、5人遭濃
    煙嗆傷，而事故原因不在保單約定不保事項內，亦未見被保
    險人違反保險法義務之事實，應已符合保險契約條款之承保
    範圍，依相關法律規定與該公司處理相關案件之經驗，估算
    合理額度由被保險人與受害第三人進行和解，就公共意外責
    任保險理算賠償額共計601萬3519元，就雇主意外責任保險
    則理算賠償544萬1688 元，均經被告簽具賠款接受書在案，
    被告並已支付相關和解賠償，故原告乃依上開公證報告將上
    述賠款撥付被告等情，亦有上開公證報告、雇主意外責任保
    險賠款接受書、代位求償同意書在卷可稽（見本院卷第75至
    86頁、第101頁），前揭保險契約既未經撤銷、無效或解除
    契約，則被告受領上開保險金係依兩造間有效成立之保險契
    約，其受利益即具有法律上之原因，揆諸前開判決要旨，即
    不生不當得利問題。
  3.又侵權行為責任以賠償因違法行為所生他人之損害為目的，
    因侵權行為所生損害賠償，除民法第214條至第218條之1關
    於損害賠償之債規定外，尚於民法第184條至第198條特設明
    文，以為優先適用，核與系爭兩造簽訂雇主責任保險契約、
    公共意外責任保險契約，承保被保險人在保險期間內，其受
    僱人因執行職務發生意外事故，或被保險人因經營業務之疏
    失、過失或營業處所之建築物、通道管理有所欠缺，在營業
    處所內發生之意外事故，致受僱人或第三人體傷或死亡，依
    法應負賠償責任，而受賠償請求時，保險人對被保險人負賠
    償之契約責任不同，此觀上開雇主責任保險及公共意外責任
    保險契約即明。從而，被告本於侵權行為、無因管理、債權
    讓與法律關係向訴外人茶匠茶坊即張振恭請求之損害賠償範
    圍，與上開保險契約所約定之給付範圍，亦有不同。原告執
    上開台南地院判決認被告因系爭保險事故僅受有544萬1688
    元之損害，已有未洽。況本件原告既係依兩造公共意外責任
    保險契約、雇主意外責任保險契約，依立誠公司提出之公證
    報告，於被告支付被害人和解金後，給付被告上開保險金，
    業如前述，上開公證報告內容既無不實，且有被告與各被害
    人或其家屬簽訂之協議書、支票、醫療費用收據、付款簽回
    單、被害人及其家屬出具之收據為憑（見本院卷第116至118
    頁），此係原告履行其保險契約上之義務，據以理算賠償之
    基礎並無更異，則被告受領之給付，即與無法律上之原因而
    受利益或雖有法律上之原因而其後已不存在之情形有別，不
    生不當得利之問題。故原告主張其因溢付保險金，而受有損
    害，被告受領上開保險金逾越544萬1688元部分為不當得利
    云云，殊非可採。
  (二)就爭點二部份：
  1.按責任保險人之賠償責任，於因責任事故依法應受賠償之第
    三人向被保險人行使賠償請求權時即發生，而被保險人對第
    三人應負損失賠償責任確定時，第三人得在保險金額範圍內
    ，依其應得之比例，直接向保險人請求給付賠償金額，此觀
    保險法第94條第1項、第2項規定即明。本件訴外人茶匠茶坊
    向明台公司投保公共意外責任保險，於保險期間發生上開火
    災意外事故，致被告財物損害，應法應負賠償責任，而受被
    告賠償請求，經訴外人明台公司委請南山公證有限公司（下
    稱南山公司）提出公證進度報告書，依台南地院上述判決意
    旨，同意理賠人身傷亡之責任保險金317萬62元、法定利息
    11 萬8522元、應分擔訴訟費用5萬4492元；另就財產損害保
    險金100萬元，扣除已理賠之44萬4190元，同意另給付55萬
    5810元，合計理賠488萬9886元予上開責任保險之第三人即
    被告，此有南山公司出具之公證進度報告書可參（見本院卷
    第18至23頁），則被告受領上述保險金，係基於訴外人茶匠
    茶坊即張振恭與明台公司合法有效成立之責任保險契約，由
    明台公司履行上開保險契約，揆諸前開說明，尚非無法律上
    之原因。
  2.次按保險人第53條第1項規定之保險人代位權，其行使之對
    象，不以侵權行為之第三人為限，苟被保險人因保險應負保
    險責任之損失發生，而對於第三人有損失賠償請求權者，保
    險人即得於給付賠償金額後，代位行使被保險人對於第三人
    之請求權（最高法院76年台上字第1493號判例意旨參照）。
    是保險法第53條第1項所謂之損失賠償請求權，不僅因第三
    人之侵權行為所產生者，亦包括第三人因契約關係對被保險
    人依法須負賠償責任，且保險人於依保險契約給付保險賠償
    金額後，得就其給付範圍，在第三人之賠償範圍限度內，直
    接以自己名義向第三人請求賠償。本件原告基於兩造間保險
    契約關係對被告負賠償責任，並已給付1145萬5207元理賠金
    ，業如前述，則原告固得就其上開賠償範圍內，在第三人明
    台公司之賠償範圍限度內，依保險法第53條第1項規定，直
    接以自己名義向明台公司請求賠償。
  3.惟按：依不當得利之法則請求返還不當得利，以無法律上之
    原因而受利益，至他人受有損害為要件，故得請求返還不當
    得利者，以受有損害之人為限（最高法院72年台上字第2343
    號判決參照）。又債權之讓與，非經讓與人或受讓人通知債
    務人，對於債務人不生效力，但法律另有規定者，不在此限
    ，民法第297條第1項定有明文。職是，除法律另有規定外，
    債權讓與對第三人而言，須以通知為生效要件。而保險法第
    53條第1項之代位權性質上屬於法定移轉，核與民法第297條
    之規定主要在適用債權依契約約定移轉之情形，本質上或有
    不同，但對被保險人負有損失賠償義務之第三人，於損失賠
    償事故，即保險事故發生之後，對原債權人之損失賠償義務
    ，不僅其賠償範圍不因債權人另訂有保險契約而受影響，且
    關於其債務履行對象之注意義務，亦不因此而加重。系爭火
    災損害事故發生後，原告將上開保險金給付被告而代位取得
    被告對第三人即明台公司之權利，並於95年8月24日委請律
    師主張依保險法第53條規定取得被告對於茶匠茶坊之損害賠
    償請求權，函催第三人明台公司給付賠償金488萬9886元，
    有上開函文可稽（見本院卷第24至25頁），則明台公司於收
    受上開通知後，即不得向原債權人即被告為給付，否則不生
    清償之效力（民法第309條第1項反面解釋），原告仍得向明
    台公司請求損失賠償（理賠金），即難謂受有損害可言。是
    原告主張被告自明台公司所受之利益係不當得利云云，亦無
    足取。
  (三)就爭點三部分：
  1.依保險契約所生之權利，自得為請求之日起經過2年不行使
    而消滅，保險法第65條前段規定甚明。所謂請求權得行使時
    ，乃指權利人得行使請求權之狀態而言（最高法院91年度台
    上字第1258號判決要旨參照）。而保險法第53條之代位請求
    權，係債權之法定移轉，其性質應為損害賠償請求權主體變
    更，賠償請求權之內容不因而有所變動，保險人係以自己名
    義逕行對第三人行使代位權，此項請求權係由被保險人移轉
    而來，保險人所代位行使者，係原來被保險人對第三人之請
    求權，該第三人依法所享有之權利，自不因保險人代位行使
    而被剝奪，故保險法第53條代位權消滅時效之起算，應自被
    保險人知有賠償義務人時起算。
  2.本件原告既係依保險法第53條代位被告對第三人明台公司行
    使權利，保險代位權行使之對象應為明台公司，而非本件被
    告，則明台公司是否行使上開時效消滅抗辯，要非被告所能
    置喙，亦與本件原告主張被告是否構成不當得利無關，本院
    即毋庸就此審究，併此敘明。
六、綜上所述，原告本於不當得利法律關係，請求被告給付488
    萬9886元及自起訴狀繕本送達翌日起至清償日止，按年息百
    分之五計算之利息，為無理由，不應准許。又原告之訴既經
    駁回，其所為假執行之聲請亦失所附麗，一併駁回之。
七、本件為判決之基礎已臻明確，兩造其餘之攻擊或防禦方法及
    未經援用之證據，經本院斟酌後，認為均不足以影響本判決
    之結果，亦與本案爭點無涉，自無逐一詳予論駁之必要，併
    此敘明。
八、據上論結：本件原告之訴為無理由，依民事訴訟法第78條，
    判決如主文。
中　　華　　民　　國　　96　　年　　11　　月　　9 　　日
                  民事第五庭    法　官　胡宏文
以上正本係照原本作成
如對本判決上訴，須於判決送達後20日內向本院提出上訴狀
中　　華　　民　　國　　96　　年　　11　　月　　9 　　日
                    　　　　　　書記官　曾寶生
